【裁判字號】    92,台上,2251
【裁判日期】    920424
【裁判案由】    偽造文書
【裁判全文】
最高法院刑事判決                              九十二年度台上字第二二五一號
    上  訴  人  甲○○
右上訴人因偽造文書案件，不服台灣高等法院中華民國八十九年二月十八日第二審判
決（八十八年度上訴字第四四九二號，起訴案號：台灣桃園地方法院檢察署八十八年
度偵字第二九九○號），提起上訴，本院判決如左：
    主  文
上訴駁回。
    理  由
按刑事訴訟法第三百七十七條規定，上訴於第三審法院，非以判決違背法令為理由，
不得為之。是提起第三審上訴，應以原判決違背法令為理由，係屬法定要件。如果上
訴理由狀並未依據卷內訴訟資料，具體指摘原判決不適用何種法則或如何適用不當，
或所指摘原判決違法情事，顯與法律規定得為第三審上訴理由之違法情形，不相適合
時，均應認其上訴為違背法律上之程式，予以駁回。本件上訴人甲○○上訴意旨略稱
：(一)、原判決認上訴人應負行使偽造私文書罪責，無非以上訴人之父徐永川既已死亡
，人格已經消滅，徐永川之存款自其死亡繼承開始，即屬繼承人公同共有，自不得再
以徐永川名義填寫取款憑條為據。惟徐永川臨終前交代上訴人提領其存款辦其喪事，
上訴人係經徐永川授權提領款項，該委任關係並不因徐永川之死亡而消滅，上訴人代
徐永川簽署提款條，非無製作權，原判決認不能卸免偽造文書罪責，有適用法則不當
之違法。(二)、上訴人係依據(1)徐永川生前與伊同住，臨終前亦係上訴人與原審被告陳
螺花在醫院服侍；(2)徐永川之後事均由上訴人處理；(3)徐永川之農會存款新台幣（下
同）一百五十萬元，提領後確實使用於辦理喪事，已實際支出達九十六萬餘元；(4)衡
之常情，與往生者同住之晚輩，經常受告知為其處理身後之事，因此為辦理後事以迄
撿骨、墓地整建之費用，領取往生者生前存款，而為各項費用之支出，與生活經驗並
無違反。原判決就上開有利於上訴人證據何以不足採，並未敘明理由，有判決不備理
由之違法云云。
惟查：證據之取捨、事實之認定，乃事實審法院職權行使之範圍，茍其證據之取捨及
事實之認定，不違背經驗法則與論理法則，即不容任意指摘為違法，而據為上訴第三
審之適法理由。原判決依據上訴人承認於其父死亡後有至桃園縣蘆竹鄉農會請不詳旁
人代填寫其父名義取款條領取存款，核與告訴人莊阿枝指訴相符，暨桃園縣蘆竹鄉農
會存款對帳單、取款憑條影本等證據，綜合判斷上訴人明知其父徐永川已於民國八十
五年十二月三十日早上五時三十三分死亡，為領取其父生前於桃園縣蘆竹鄉農會存款
以供辦理喪事之用，而基於概括犯意，持徐永川存摺、印章，先後於同日及八十六年
一月四日，至桃園縣蘆竹鄉農會，委託不知情之不詳旁人填寫徐永川名義之取款憑條
，再由其加蓋印文後，持向該農會承辦人員各領取存款一百五十萬元、一萬四千元，
使不知情之農會承辦人員付款予上訴人，足生損害於該農會及徐永川之其他繼承人莊
阿枝（上訴人之胞兄從母姓）等人之犯行，因而撤銷第一審無罪判決，改判論處上訴
人連續行使偽造私文書，足以生損害於公眾及他人罪刑。已敘明所憑之證據及認定之
理由。而以上訴人否認有上開犯行，辯稱：伊父生前交代伊以其存款辦理喪事，並無
偽造文書云云，以徐永川死亡人格消滅，即繼承開始，徐永川之存款已為遺產，於分
割前為各繼承人之公同共有，自不得再以徐永川名義填載取款憑條取款，上訴人所辯
不足採信，於理由內詳加說明及指駁。經核所為論斷，均與卷內資料相符，從形式上
觀察，並無認定事實不依證據或有何採證違背經驗法則、論理法則等違法情形存在。
查人之權利能力終於死亡，其權利義務因死亡而開始繼承，由繼承人承受。故關於遺
產之法律行為，自當由繼承人為之，被繼承人生前之委任關係，因死亡而消滅，此觀
民法第五百五十條前段之規定甚明。按繼承，自被繼承人死亡而開始，上訴人並未提
出任何委任契約證明該委任關係不因徐永川之死亡而消滅，又被繼承人徐永川縱於臨
終前指明農會存款優先支付後事費用，亦僅就分配遺產為指示，並不當然發生委任關
係，亦無因死亡而不能消滅之委任性質。原判決因認上訴人不能解免偽造文書罪責，
自無適用法律不當之違法。又上訴理由(二)所指各點，係為人子女者所應盡之孝道，並
不能因此阻卻違法，亦不影響原判決關於行使偽造私文書罪責之認定，原判決縱未說
明，仍不足據為有利上訴人論斷之理由，依刑事訴訟法第三百八十條之規定，自非上
訴第三審之適法理由。至其餘上訴意旨所執各詞，原判決已在理由內逐一論斷綦詳，
並無如上訴人所云之違法。上訴意旨，徒就原判決已說明之事項，及原審採證認事之
職權行使，任意指摘為違法，且為事實之爭執，顯與法律規定得為第三審上訴理由之
違法情形，不相適合。其上訴違背法律上之程式，應予駁回。
據上論結，應依刑事訴訟法第三百九十五條前段，判決如主文。
中      華      民      國    九十二    年      四      月    二十四    日
                              最高法院刑事第九庭
                                  審判長法官  陳  炳  煌
                                        法官  陳  正  庸
                                        法官  韓  金  秀
                                        法官  吳  信  銘
                                        法官  徐  文  亮
      右正本證明與原本無異
                                              書  記  官
中      華      民      國    九十二    年      四      月    二十八    日


司法院資訊處製作；財團法人民間司法改革基金會備份。
